【裁判字號】    97,上易,861
【裁判日期】    971225
【裁判案由】    詐欺
【裁判全文】
臺灣高等法院高雄分院刑事判決         97年度上易字第861號
上  訴  人  臺灣高雄地方法院檢察署檢察官
被      告  丙○○
選任辯護人  范仲良律師
上列上訴人因被告詐欺案件，不服臺灣高雄地方法院97年度易字
第632 號中華民國97年8 月18日第一審判決（起訴案號：臺灣高
雄地方法院檢察署96年度偵字第26416 號），提起上訴，本院判
決如下：
    主  文
上訴駁回。
    理  由
一、公訴意旨略以：丙○○欲在大陸地區成立「煙台元富新型建
    築材料有限公司」（下稱煙台元富公司），惟資金有限，且
    明知其自始即無意將煙台元富公司股權轉讓與他人，為取得
    資金，竟意圖為自己不法之所有，於民國94年6 月間某日，
    在高雄縣大寮鄉○○村○○路319 號甲○○之住處，向甲○○佯稱：大陸地區市場廣大，獲利可觀云云，並於同年8 月
    間邀集甲○○、乙○○各出資新臺幣（下同）500 萬元入股
    投資，致甲○○及乙○○紛紛陷於錯誤，決意投資煙台元富
    公司。適丙○○於94年4 月12日以煙台元富公司之名義與宗
    翊企業股份有限公司（下稱宗翊公司）簽訂向宗翊公司購買
    總價為900 萬元之3M3 拌合機設備1 套之買賣合約書，甲○○即利用其擔任宗翊公司董事職務之機會，說服宗翊公司董
    事長即案外人黃菊華、監察人即案外人黃慧華後，以債權出
    資之方式，將宗翊企業公司對煙台元富公司前開900 萬元債
    權中之500 萬債權作為甲○○入股煙台元富公司之投資款，
    丙○○並於94年8 月31日與甲○○、乙○○簽立「合夥投資
    金額契約」，約定甲○○、乙○○各出資500 萬元，購買煙
    台元富公司各10% 之股權。嗣宗翊公司旋於94年9 月26 日
    辦理出口報關手續，將煙台元富公司前開所訂購之機械運往
    大陸地區山東省煙台市元富公司之工廠，並於94年11月24
    日派遣技術人員前往該址進行機械組裝，惟於94年12月18日
    時，因天候等因素，該3M3 拌合機無法全數安裝，迨於95年
    7 月11日時，除地磅部分外，宗翊公司始將該3M3 拌合機組
    裝完成而履行上述買賣合約。詎丙○○竟以宗翊公司未於該
    買賣合約所訂之安裝期限內完成組裝，致其損失承接眾多銷
    貨訂單機會為藉口，拒絕將煙台元富公司之股權轉讓予甲○○及乙○○，亦拒不退還渠等對煙台元富公司投資之款項，
    案經甲○○提出告訴，因認丙○○涉犯刑法第339 條第1項
    之詐欺取財罪嫌及同條第2 項之詐欺得利罪嫌云云。
二、按犯罪事實，應依證據認定之，無證據不得認定犯罪事實；
    又不能證明被告犯罪者，應諭知無罪之判決；刑事訴訟法第
    154 條第2 項、第301 條第1 項分別定有明文。次按認定不
    利於被告之證據須依積極證據，苟積極證據不足為不利於被
    告事實之認定，即應為有利被告之認定，更不必有何有利之
    證據；又犯罪事實之認定，應憑證據，如無相當之證據，或
    證據不足以證明，自不得以推測或擬制之方法，以為裁判之
    基礎；最高法院30年上字第816 號判例、40年台上字第86號
    判例可資參照。
三、公訴意旨認被告涉犯刑法第339 條第1 項、第2 項之詐欺取
    財罪嫌、詐欺得利罪嫌，無非係以告訴人甲○○之指述，證
    人乙○○、黃菊華之證述，以及合約書、合夥投資金額契約
    書、出口報關單據影本、煙台元富公司開立之發票存根聯影
    本、現場照片等為其主要論據。訊據被告丙○○堅詞否認有
    何詐欺取財、詐欺得利之犯行，辯稱：因告訴人及乙○○從
    未要求移轉股權，只有要求退股，故其方與乙○○達成退還
    入股金之協定；至告訴人甲○○部分，因告訴人未依約組裝
    地磅，致其無法生產出貨而遭致重大損失，依據契約約定，
    告訴人尚須賠償違約金及罰款，經計算其金額即相當於告訴
    人之投資額，故其不可能退還入股金予告訴人，也不可能移
    轉股權予告訴人，其並無詐騙乙○○、甲○○之犯行等語。
四、經查：
  (一)被告於上開時、地與甲○○、乙○○簽訂「合夥投資金額契
    約」，約定由甲○○、乙○○各出資500 萬元，購買煙台元
    富公司各10% 之股權，其中甲○○部分以債權抵作入股金之
    方式，即將宗翊公司售予煙台元富公司之3M3 拌合機設備之
    900 萬元價款中之500 萬元作為甲○○入股煙台元富公司投
    資款之事實，業據被告供承在卷，核與告訴人甲○○、證人
    乙○○、黃菊華之指述、證述相符，並有合約書、合夥投資
    金額契約等附卷可稽，是此部分之事實，堪以認定，合先敘
    明。
  (二)又被告於94年4 月12日以煙台元富公司之名義向宗翊公司購
    買總價為900 萬元之3M3 拌合機設備1 套（包含地磅組裝）
    ，該設備並於94年9 月26日在高雄碼頭交貨，於同年10月間
    運至大陸煙台並開始組裝，適逢當地下雪故未組裝完成；嗣
    於95年2 月後，甲○○等人又前往大陸繼續組裝上開設備，
    惟因廠房地基尚未整平，致無法組裝地磅，甲○○即與技術
    人員先行回台，迨至同年12月間方由乙○○將地磅組裝完成
    等情，業據證人甲○○於原審審理時證稱：當時整套機器都
    組裝完成，只有地磅部分因為下雪無法整地，導致無地基可
    供組裝地磅，後來是乙○○將地磅組裝完成的等語明確（見
    原審卷第35頁），核與證人乙○○於偵查及原審審理時證稱
    ：95年2 月雪止後，被告就催促甲○○前往大陸組裝機器，
    但因廠房地基尚未整平，且雙方就組裝方面發生爭執，故宗
    翊公司的人於未安裝好地磅之情形下就先回台灣，直至95年
    12月方由其將廠房之地整平並將地磅組裝好讓機器可以運轉
    出貨，但該次告訴人公司的技術人員並未在場等語相符（見
    偵他卷第31頁、原審卷第46～49頁），並於本院審理中證稱
    如同（見本院卷第52頁），並有合約書、出口報關單據影本
    、煙台元富公司開立之發票存根聯影本、現場照片等在卷可
    查。是本件告訴人既未完成其給付義務，則被告因機器設備
    尚未依約安裝好地磅，因而就給付尾款部分行使同時履行抗
    辯，即拒絕以尾款抵作股款而移轉股權予告訴人，自非無據
    。
  (三)至於告訴人甲○○雖指稱：其於96年7 月11日即已將機器組
    裝完成，並試車出料，係被告未將地基整平，導致其無法安
    裝地磅，故其給付義務已完成，被告即應依約轉讓股權云云
    。惟查，告訴人及其所屬之宗翊公司確未完成地磅組裝，亦
    未有何驗收試車記錄乙節，業經告訴人所不否認（見原審卷
    第38頁），核與證人乙○○於原審及本院審理中證稱：機器
    部分已經安裝，但地磅還沒安裝好，最後一次查驗時，告訴
    人及其技術、電腦人員均未到場等語（見原審卷第47頁及本
    院卷第51頁反面），及證人即宗翊公司負責人黃菊華證稱：
    宗翊公司有完成安裝，但無驗收試車之記錄，也未經被告簽
    字驗收等語（見原審卷第53、54頁）相符。且證人乙○○於
    原審及本院審理時復證稱：公司何時出貨其不清楚，但其於
    95年12月幫被告把工廠的地整平，並將所有的機器測試到可
    以出貨等語明確（見原審卷第46頁及本院卷第51頁反面），
    顯見煙台元富公司於自行安裝地磅前，並無法出貨營運等情
    ，應可確認。再觀之雙方機器設備買賣合約書，其第4 條記
    載：『安裝完成時給付200 萬元，試車出料時給付200 萬元
    』；第6 條記載：『宗翊公司之安裝期限為煙台元富公司之
    土木基礎完成後50天』。第8 條記載：『保固期限自驗收起
    1 年』，有合約書附卷可佐（見偵他卷第6 頁）。是安裝地
    磅既為雙方買賣標的之一，告訴人及其所屬宗翊公司自須將
    地磅安裝完成、並將機器試車出料及讓被告驗收後，始得謂
    其已完成給付之義務。本件告訴人既自承未安裝地磅及未讓
    被告驗收，即難謂其已完成契約給付之義務。縱認未安裝地
    磅係因被告所屬煙台元富公司未完成土木基礎工程所致，惟
    上開契約既未約定宗翊公司提供安裝之期限，且遍觀全卷，
    亦無告訴人及宗翊公司催告煙台元富公司須於一定期限內完
    成土木基礎之任何證據，故告訴人及其所屬宗翊公司仍負有
    將地磅安裝完成之義務。從而，被告辯稱：因宗翊公司未依
    約組裝地磅，致其無法生產出貨而遭致重大損失，依據契約
    約定，宗翊公司尚須賠償違約金以及罰款，其金額即相當於
    告訴人之投資額，故其不可能移轉股權或退還入股金予告訴
    人等語，應可信為真實。準此，縱認被告案發至今仍未移轉
    股權予告訴人，尚與詐欺罪之構成要件不符。
  (四)另公訴人又指稱：本件機器未組裝係煙台元富公司與宗翊公
    司間之契約糾紛，與告訴人投資入股煙台元富公司一事無涉
    ，被告頻頻以宗翊公司未完成機器安裝等理由來搪塞，而不
    願實際移轉股權予告訴人，顯見被告自始即有詐欺之不法所
    有意圖云云。惟按「債務人於受通知時，所得對抗讓與人之
    事由，皆得以之對抗受讓人。」民法第299 條第1 項定有明
    文。本件宗翊公司以其售予煙台元富公司之3M3 拌合機設備
    之900 萬元價款債權中之500 萬元讓予告訴人甲○○，以作
    為告訴人入股煙台元富公司之投資款等情，已如前述，是告
    訴人甲○○縱受讓宗翊公司之貨款債權，但依上開法條說明
    ，被告仍得以所得對抗讓與人宗翊公司之事由，對抗受讓人
    即告訴人甲○○。從而，本件被告以宗翊公司未安裝完成地
    磅之事由對抗告訴人，而不願移轉股權予告訴人等情，於法
    即非無據，是公訴人上開所指，亦有誤會。
  (五)又被告與乙○○簽訂「合夥投資金額契約」，並約定於煙台
    工廠蓋完後即轉讓股份予乙○○，嗣於工廠尚未興建完成之
    際，乙○○即以理念不合等原因，向被告要求退股，雙方並
    協議於97年底退還500 萬入股金予乙○○之事實，業據證人
    乙○○於本院審理時證稱：當時草擬協議書時，有提到其前
    往大陸，工廠蓋完後，就將股份移轉，後來工廠快蓋完時，
    因其發現與被告間就事情的看法、公司掌控等理念不合，就
    跟被告要求退夥，被告遂答應於97年底將入股金退還，這中
    間其從未向被告要求轉讓股份等語明確（見原審卷第45、46
    頁），核與被告所辯：因乙○○要求退股，所以才未移轉股
    權予乙○○，但雙方已約定好要將500 萬入股金退還予乙○○等語相符。是被告與證人乙○○間既約定好於工廠興建完
    成之際方移轉股權，且其間證人乙○○亦未曾向被告要求移
    轉股權，被告自無提前移轉股權予乙○○之義務。再參以被
    告於證人乙○○要求退股後即與乙○○協議返還入股金等情
    ，已如上述，倘被告自始即有詐騙證人乙○○入股金之意圖
    ，被告實無須於事後再與證人乙○○協調有關於退還入股金
    一事，益徵被告確無任何施用詐術而詐騙證人乙○○至明，
    自不能僅以被告未移轉股權予證人乙○○此一事實即遽認被
    告有何詐欺之犯行。
  (六)綜上，本件既肇因於買賣雙方就地磅安裝遲延之責任歸屬所
    產生之給付價款及移轉股權之紛爭，尚與刑事詐欺得利之罪
    責有間，應屬雙方就契約履行義務認知不一所衍生之民事糾
    葛。故自難僅憑被告嗣後未移轉股權予告訴人等情，即遽認
    被告主觀上有何詐欺告訴人之不法犯意。
五、原審因而以不能證明被告犯詐欺罪，而為被告無罪之諭知，
    核無違誤；檢察官上訴意旨，猶執前詞，指摘原判決不當，
    為無理由，應予駁回。
據上論斷，應依刑事訴訟法第368 條，判決如主文。
本案經檢察官張其主到庭執行職務。
中    華    民    國    97    年    12    月    25   日
                  刑事第四庭    審判長法  官  蕭權閔
                                      法  官  李嘉興
                                      法  官  吳進寶
以上正本證明與原本無異。
不得上訴。
中    華    民    國    97    年    12    月    25   日
                                      書記官  林佳蓉


司法院資訊處製作；財團法人民間司法改革基金會備份。
